【裁判字號】    98,易,1204
【裁判日期】    981216
【裁判案由】    違反健康食品管理法
【裁判全文】
臺灣臺北地方法院刑事判決              98年度易字第1204號
公  訴  人  臺灣臺北地方法院檢察署檢察官
被      告  千佑企業股份有限公司
兼上  一人
代  表  人  乙○○
共      同
選任辯護人  陳志偉律師
上列被告因違反健康食品管理法案件，經檢察官聲請簡易判決處
刑（98年度偵字第8410號），本院認不宜依簡易判決處刑（98年
度簡字第1712號），改行通常程序，判決如下：
    主  文
千佑企業股份有限公司及乙○○均無罪。
    理  由
一、本件為刑事訴訟法第376 條第1 、2 款所列案件，依同法第
    284 條之1前段規定，由法官1人獨任審判，合先敘明。
二、聲請簡易判決處刑意旨略以：被告乙○○係址設臺北縣汐止
    市○○路○段196之1號5樓被告千佑企業股份有限公司（下稱
    千佑公司）之代表人，明知食品如欲標示或廣告具有保健功
    效者，需先辦理健康食品查驗登記，並獲主管機關許可，始
    得為之，而被告千佑公司所銷售之「超威大豆異黃酮特惠組
    」產品，並未依健康食品管理法規定，向中央主管機關申請
    許可登記為健康食品；竟於民國97年8月28日上午8時47分許
    ，透過南桃園有線電視股份有限公司第47頻道東森購物一台
    ，播放「醫學證實：補充雌激素可減緩更年期症狀…大豆異
    黃酮：天然植物性雌激素…超威大豆異黃酮特惠組適用族群
    ：更年期婦女、經期不順、量少者、不好入眠族群、晚婚婦
    女希望懷孕、骨質疏鬆者」、「醫學證實：補充雌激素可減
    緩更年期症狀…大豆異黃酮：天然植物性雌激素…超威大豆
    異黃酮特惠組針對：經期不順、皮膚老化、焦慮」等廣告節
    目，向收視之不特定消費者，宣稱其公司產品為具有特定保
    健功效之健康食品（另97年9月15日上午10時許廣告部分業
    經公訴人於本院98年11月27日審理時以事實上一罪關係當庭
    減縮不再主張），因認被告乙○○、被告千佑公司涉嫌違反
    食品健康管理法第6條第1項、第21條、第26條未依規定廣告
    健康食品罪嫌。
三、按犯罪事實應依證據認定之，無證據不得認定犯罪事實，不
    能證明被告犯罪者，應諭知無罪之判決，刑事訴訟法第154
    條第2 項、第301 條第1 項分別定有明文。又刑事訴訟法第
    161 條第1 項規定：檢察官就被告犯罪事實，應負舉證責任
    ，並指出證明之方法。因此，檢察官對於起訴之犯罪事實，
    應負提出證據及說服之實質舉證責任。倘其所提出之證據，
    不足為被告有罪之積極證明，或其指出證明之方法，無從說
    服法院以形成被告有罪之心證，基於無罪推定之原則，自應
    為被告無罪判決之諭知，最高法院92年臺上字第128 號判例
    可資參照。
四、公訴人認被告乙○○及被告千佑公司涉有上開犯嫌，無非以
    商工登記資料公式查詢系統公司登記資料查詢資料、臺北縣
    政府97年12月16日北府衛藥字第0970129580號函、97年11月
    10日北府衛藥字第0970116655號函稿、97年8月18日北府衛
    藥字第0970078726號行政處分書、桃園縣政府衛生局97年11
    月14日桃衛食字第0970010842號函及監控違建廣告紀錄表與
    一覽表、97年11月6日桃衛食字第0970010698號函及監控違
    規廣告紀錄表與一覽表、東森購物百貨股份有限公司商品寄
    售契約書各1份、擷取電視廣告畫面列印資料24紙及被告乙
    ○○之供述等為其論據。
五、訊據被告乙○○及被告千佑公司固坦承所銷售之「超威大豆
    異黃酮特惠組」產品登記為健康食品，及於97年8月28日上
    午8時47分許，透過南桃園有線電視股份有限公司第47頻道
    東森購物一台，播放如理由欄二、內容廣告節目之事實，惟
    堅決否認有何違反健康食品管理法之犯行，辯稱：(一)依衛生
    署公告的保健功效有七項，本案廣告之字卡只敘明適用骨質
    疏鬆者，並未宣稱改善骨質疏鬆功能，應不違法；(二)該字卡
    並非被告製作或提供等語，並提出東森得易購股分有限公司
    臺北分公司91年9月18日、94年4月8日、97年1月31日商品寄
    售契約書、千佑公司銷貨單、統一發票、97年7月20日商品4
    處廠商商品企劃書、「超威大豆異黃酮特惠組」外包裝、千
    佑公司函文等為證。
六、經查：
    (一)被告乙○○係被告千佑公司之代表人，被告千佑公司於91
      年9月18日起與東森得易購股分有限公司臺北分公司（下
      稱東森公司）簽訂商品寄售契約書，約定由被告千佑公司
      提供商品，由東森公司於媒體或通路代為行銷，並於94年
      4月8日換約，於97年1月31日時以網路電子簽單認證，被
      告千佑公司於97年7月間提供其所銷售，未向中央主管機
      關申請許可登記為健康食品之「超威大豆異黃酮特惠組」
      產品，經被告千佑公司於97年7月20日提出商品企劃書，
      被告千佑公司之業務經理甲○○、東森公司銷售節目製作
      人、主持人洪藝珊及商品開發丙○○於其後召開製播會議
      ，討論廣告之內容，後於97年8月28日上午8時47分許，透
      過南桃園有線電視股份有限公司第47頻道東森購物一台，
      播放「醫學證實：補充雌激素可減緩更年期症狀…大豆異
      黃酮：天然植物性雌激素…超威大豆異黃酮特惠組適用族
      群：更年期婦女、經期不順、量少者、不好入眠族群、晚
      婚婦女希望懷孕、骨質疏鬆者」、「醫學證實：補充雌激
      素可減緩更年期症狀…大豆異黃酮：天然植物性雌激素…
      超威大豆異黃酮特惠組針對：經期不順、皮膚老化、焦慮
      」等廣告節目之事實，業據證人丙○○於本院98年10月5
      日審理時（本院卷二第17至21頁）、證人甲○○於本院98
      年11月27日審理時（本院卷二第103至106頁）具結證述明
      確，並有商工登記資料公式查詢系統公司登記資料查詢資
      料（臺灣板橋地方法院檢察署98年度他字第300號卷第40
      頁，下稱偵卷(一)）、臺北縣政府97年12月16日北府衛藥字
      第0970129580號函（偵卷(一)第1至3頁）、97年11月10日北
      府衛藥字第0970116655號函稿（偵卷(一)第66至67頁）、97
      年8月18日北府衛藥字第0970078726號行政處分書（偵卷
      (一)第35至41頁）、桃園縣政府衛生局97年11月14日桃衛食
      字第0970010842號函及監控違建廣告紀錄表與一覽表（偵
      卷(一)第57至63頁）、97年11月6日桃衛食字第0970010698
      號函及監控違規廣告紀錄表與一覽表（偵卷(一)第68至75頁
      ）、擷取電視廣告畫面列印資料24紙（偵卷(一)第4至27頁
      ）、東森得易購股分有限公司臺北分公司91年9月18日、
      94年4月8日、97年1月31日商品寄售契約書（本院卷一第
      26至31頁、第35至38頁、第72至80頁）、千佑公司銷貨單
      （本院卷一第39頁）、統一發票（本院卷一第40頁）、97
      年7月20日商品4處廠商商品企劃書（本院卷一第41至42頁
      ）、「超威大豆異黃酮特惠組」外包裝（本院卷一第43頁
      ）、千佑公司函文（本院卷一第44頁）、適用族群字卡（
      本院卷二第55頁）各1份在卷，又廣告內容亦經本院製作
      勘驗紀錄（本院卷二第74至81頁）在卷可考，復為被告乙
      ○○所不否認，可以認定。
    (二)按食品非依本法之規定，不得標示或廣告為健康食品。食
      品標示或廣告提供特殊營養素或具有特定保健功效者，應
      依本法之規定辦理之，健康食品管理法第6條定有明文。
      又依照健康食品管理法標示及廣告用詞管理原則，食品之
      標示及廣告用詞出現「健康食品」字樣或涉及衛生署認定
      之保健功效者，即屬違反健康食品管理法之規定，其中就
      功效宣稱部分，已公告之保健功效有七項：「調節免疫功
      能」、「改善骨質疏鬆功能」、「調節血脂功能」、「胃
      腸道功能改善」、「牙齒保健功能」、「調節血糖功能」
      、「護肝功能」等，又就「改善骨質疏鬆」保健功效部分
      ，關鍵語句「可幫助降低骨質疏鬆症發生之危險性」，功
      效延伸例句為「可減少骨質流失」、「可改善骨質痀僂」
      。
    (三)惟查：
      (1)本案廣告並未將「超威大豆異黃酮特惠組」廣告為健康
        食品。
      (2)就廣告中提及：「補充雌激素可減緩更年期症狀」、「
        針對經期不適、皮膚老化、焦慮」、「大豆異黃酮：天
        然植物性雌激素」（見本院卷二第74至76頁）部分，均
        未涉及上開已公告之七項保健功效，難認廣告具有特定
        保健功效。
      (3)另就廣告中提及：「適用族群：更年期婦女、經期不順
        、量少者、不好入眠族群、晚婚婦女希望懷孕、骨質疏
        鬆者、發育期少女」之字卡（見本院卷二第55頁、第74
        、76頁），固然提及「骨質疏鬆」，似與上開已公告之
        保健功效其中「改善骨質疏鬆」有關，惟細繹廣告內容
        ，係宣稱「適用族群」範圍，而包含「骨質疏鬆者」，
        依字面上僅能認定骨質疏鬆者亦適用「超威大豆異黃酮
        特惠組」，惟並未進一步提及諸如「可幫助降低骨質疏
        鬆症發生之危險性」之關鍵語句，抑或「可減少骨質流
        失」、「可改善骨質痀僂」之功效延伸例句，是亦難認
        此部分廣告宣稱「改善骨質疏鬆」之保健功效。
七、綜上所述，被告所銷售之「超威大豆異黃酮特惠組」之前開
    廣告內容，並未廣告為健康食品，亦未廣告具有行政院衛生
    署公告之七種特定保健功效，均如前述，是公訴人所提出之
    證據，或其指出證明之方法，未能使本院之心證達到確信其
    為真實之程度，就被告是否涉犯本件犯行，仍有合理懷疑之
    存在，揆諸前揭法條及判例意旨，自應為被告無罪判決之諭
    知。
八、適用之法律：刑事訴訟法第452條、第301條第1項、第284條
    之1，判決如主文。
本案經檢察官徐則賢到庭執行職務
中    華    民    國    98    年    12    月    16    日
                  刑事第十三庭  法  官  李貞瑩
以上正本證明與原本無異。
如不服本判決應於收受送達後10日內向本院提出上訴書狀，並應
敘述具體理由；其未敘述上訴理由者，應於上訴期間屆滿後20日
內向本院補提理由書（均須按他造當事人之人數附繕）「切勿逕
送上級法院」。
                                書記官  陳鳳瀴
中    華    民    國    98    年    12    月    18    日

司法院資訊處製作；財團法人民間司法改革基金會備份。
